【裁判字號】    98,交聲,809
【裁判日期】    980416
【裁判案由】    聲明異議
【裁判全文】
臺灣高雄地方法院交通事件裁定         98年度交聲字第809號
原處分機關  交通部公路總局高雄區監理所
異  議  人
即受處分人  甲○○
                    號之1
上列異議人即受處分人因聲明異議案件，對於交通部公路總局高
雄區監理所民國98年3 月23日所為裁決（原處分案號：高監營裁
字第裁80-N00000000號）聲明異議，本院裁定如下：
    主  文
原處分罰鍰超過新臺幣壹萬伍仟元部分撤銷。
上開撤銷部分，甲○○不罰。
其他異議駁回。
    理  由
一、異議意旨略以：異議人即受處分人甲○○於民國96年9 月26
    日下班後，與同事生日聚會喝了一些酒，在回家的路上自己
    摔倒，被警察酒測並報119 送醫，因異議人現已失業且要還
    房貸，實在沒有錢，爰依法聲明異議，請求撤銷異議人新臺
    幣（下同）45,000元之罰單等語。
二、按汽車駕駛人，駕駛汽車經測試檢定酒精濃度超過規定標準
    者，處15,000元以上60,000元以下罰鍰，並當場移置保管該
    汽車及吊扣其駕駛執照1 年；又汽車駕駛人，有第35條第1
    項規定之情形，應接受道路交通安全講習。道路交通管理處
    罰條例第35條第1 項第1 款、第24條第1 項第2 款固有明文
    。惟按一行為同時觸犯刑事法律及違反行政法上義務規定者
    ，依刑事法律處罰之。但其行為應處以其他種類行政罰或得
    沒入之物而未經法院宣告沒收者，亦得裁處之。前項行為如
    經不起訴處分或為無罪、免訴、不受理、不付審理之裁判確
    定者，得依違反行政法上之義務規定裁處之，行政罰法第26
    條已定有明文。惟依行政罰法第26條立法理由，「一行為同
    時觸犯刑事法律及違反行政法上義務規定時，由於刑罰與行
    政罰同屬對不法行為之制裁，而刑罰之懲罰作用較強，故依
    刑事法律處罰，即足資警惕時，實無為一事二罰再處行政罰
    之必要，且刑事法律處罰，由法院依法定程序為之，較符合
    正當法律程序，應予優先適用。但罰鍰以外之沒入或其他種
    類行政罰，因兼具維護公共秩序之作用，為達行政目的，行
    政機關仍得併與裁處」，探究其立法目的，無非在處罰目的
    相同且處罰方式相同時，若依刑事法律處罰，即足資警惕時
    ，實無為一事二罰再處行政罰之必要，但罰鍰以外之沒入或
    其他種類行政罰，因兼具維護公共秩序之作用，為達行政目
    的，行政機關仍得併予裁處。至於刑事訴訟法第253 條之1
    所指之緩起訴處分，其中檢察官命被告為金錢給付部分，並
    得為民事強制執行名義，受處分人因上開緩起訴處分而剝奪
    其財產權，且前揭金錢給付義務亦具有強制性、懲罰性，雖
    不若易科罰金係以支付金錢作為自由刑之替代，惟經由緩起
    訴處分條件之履行使其免於遭檢察官發動起訴程序，仍具有
    替代刑罰之效果，廣義而言，應屬上揭所稱之「實質刑事法
    律處罰」，應有行政罰法第26條第1 項「一事不二罰」規定
    之適用。又交通部95年7 月17日交路字第0950006986號函釋
    雖略以：法務部行政罰法諮詢小組第一次會議紀錄已明確結
    論「緩起訴者乃附條件的不起訴處分，亦即是不起訴的一種
    」在案，當依該部上開函釋結論及行政罰法第26條第2 項規
    定辦理等語。惟「緩起訴」處分之最終雖使被告免於刑事訴
    追之效果，與「不起訴」處分之效果相同，然觀諸刑事訴訟
    法第253 條之1 第1 項係91年2 月8 日增訂，行政罰法係94
    年2 月5 日公布，而制定在後的行政罰法第26條第2 項僅臚
    列「不起訴處分或無罪、免訴、不受理、不付審理之裁判確
    定者」，並未將「緩起訴處分」納入。又緩起訴處分既非不
    能證明行為人之犯罪事實，且行為人有支付一定金額之實質
    處罰，已產生實質刑罰之效果，自與上開行政罰法第26條第
    2 項列舉之不起訴處分等情形迥然有別，無從遽為比擬而為
    相同之處置。再者，酒後駕車行為人於受緩起訴處分，如除
    仍需繳納一定金額之行政罰鍰外，尚須依緩起訴所指定之條
    件繳納一定之金錢或服一定之勞務，其結果勢必降低刑事被
    告接受緩起訴之意願，亦與訂定緩起訴處分以替代繁複刑事
    審判程序之制度性機能相悖。是制定在後之行政罰法第26條
    第2 項既未將緩起訴處分列舉其中，本於保障人民基本權及
    「法律明示其一排除其他」之法理暨前揭說明，自不能將條
    文中「不起訴處分」之範圍，擴及於性質並不相同之「緩起
    訴處分」。再者，臺灣高等法院曾就酒後駕車遭緩起訴處分
    並附條件為捐款行為，於緩起訴處分猶豫期間屆滿未經撤銷
    確定，行政機關得否對同一行為課以行政罰鍰相關問題加以
    研議，結論亦同認：行政機關僅得對差額部分再課以行政罰
    鍰，此觀臺灣高等法院暨所屬法院97年11月12日至14日法律
    座談會刑事提案第39號自明。另道路交通管理處罰條例第35
    條第8 項亦規定：「前項汽車駕駛人，經裁判確定處以罰金
    低於本條例第92條第3 項所訂最低罰鍰基準規定者，應依本
    條例裁決繳納不足最低罰鍰之部分。」，上開道路交通管理
    處罰條例第35條第8 項之規定，核屬行政罰法第26條第1 項
    之特別規定。而緩起訴處分固屬廣義之司法處分，為避免經
    法院裁判確定者，仍得裁決繳納；而經緩起訴確定者，反而
    不得裁決繳納差額之不公平情事，所謂經裁判確定應包括緩
    起訴處分確定。
三、經查：
  (一)異議人於96年9 月26日16時50分許，在飲酒後呼氣酒精濃度
    超過每公升1.15毫克情形下，仍駕駛車牌號碼K97-003 號重
    機車，行經高雄縣大寮鄉○○路○段678 號前，因不勝酒力
    ，自後追撞前方正在停等紅燈、由李信偉所駕駛之車牌號碼
    E3-8911 號自用小客車，異議人因此人車倒地，經送往瑞生
    醫院急救，且警員並對其施以酒測，發現其呼氣酒精濃度高
    達每公升1.15毫克，原處分機關乃以駕駛人酒精濃度超過規
    定標準為由，依道路交通管理處罰條例第35條第1 項第1款
    及漏載之第24條第1 項第2 款規定，裁處罰鍰45,000元、施
    以道路安全講習及吊扣駕駛執照12個月之事實，有高雄市政
    府警察局舉發違反道路交通管理事件通知單、高雄市○○○
    ○○道路交通管理事件裁決書附卷可稽（見原處分機關聲明
    異議移送卷第2 、3 頁）。又異議人因上開酒後駕車案件，
    業經臺灣高雄地方法院檢察署（下稱高雄地檢署）檢察官於
    96年11月12日以96年度偵字第30084 號為緩起訴期間1 年、
    命異議人應向國庫支付3 萬、書立悔過書之緩起訴處分，於
    97年12月6 日確定，且異議人已於96年12月26日依緩起訴內
    容繳清3 萬元等事實，亦有高雄地檢署檢察官96年度偵字第
    30084 號緩起訴處分書、臺灣高等法院高雄分院檢察署96
    年度上職議字第4901號處分書、高雄地檢署自行收納款項統
    一收據及臺灣高等法院被告前案紀錄表等附卷可憑（見原處
    分機關聲明異議移送卷第4 至7 頁、本院卷第7 頁，但被告
    姓名均載為羅建克，應屬誤繕）。
  (二)異議人上開酒後駕車之行為，係屬同時觸犯刑事法律及違反
    行政法上義務規定之行為，且前經緩起訴處分確定，受處分
    人並已繳納3 萬元，已產生實質刑罰之效果。揆諸前揭說明
    ，原處分機關依道路交通管理處罰條例第35條第1 項第1 款
    規定，對異議人上開酒後駕車之違規行為予以裁罰時，除其
    行為應處以其他種類行政罰即吊扣駕駛執照12個月及施以道
    路安全講習部分，仍得予以裁處外，裁處罰鍰部分，自不得
    再科處行政罰對於異議人予以重複處罰。惟因異議人所支付
    之緩起訴處分金僅有3 萬元，參照上開道路交通管理處罰條
    例第35條第8 項規定之意旨，異議人尚須補繳該等不足部分
    之罰鍰即15,000元（即45,000 -30,000＝15,000），始為適
    法，基此，原處分機關逕以異議人酒精濃度超過規定標準，
    而對其裁處罰鍰超過15,000元部分，即有未洽。
四、綜上，原處分機關上開罰鍰之行政裁罰，尚有未洽，應由本
    院撤銷原處分其中超過15,000元罰鍰部分，另為不罰之諭知
    ，以資適法；至於原處分罰鍰15,000元部分，異議並無理由
    ，應予駁回。又原處分裁處吊扣異議人駕駛執照12個月、施
    以道安講習部分，係屬達成遏止酒後駕車不法行為以維道路
    交通安全之行政目的而有別於罰鍰以外之其他種類行政罰，
    依行政罰法第26第1 項但書之規定，原處分機關仍得併予處
    罰，並未違反「一事不二罰」原則，且異議人並未就該部分
    提出異議，自不在本件審理及撤銷之範圍內，附此敘明。
據上論斷，應依道路交通案件處理辦法第19條、第20條前段，裁
定如主文。
中    華    民    國    98    年    4     月    16    日
                  交通法庭    法  官  曾子珍
以上正本證明與原本無異。
如不服本裁定，應於收受送達後5 日內向本院提出抗告狀。
中    華    民    國    98    年    4     月    16    日
                              書記官  王翌翔


司法院資訊處製作；財團法人民間司法改革基金會備份。
